最高法院刑事判決　　　　　　　　　　　　　　　八十八年度台上字第四六六一號
　　上　訴　人　甲○○
　　　　　　　　乙○○
右上訴人等因殺人等罪案件，不服台灣高等法院花蓮分院中華民國八十六年七月三日
第二審判決（八十六年度上訴字第七十八號，起訴案號：台灣台東地方法院檢察署八
十四年度偵字第二五一四號），提起上訴，本院判決如左：
    主  文
原判決撤銷，發回台灣高等法院花蓮分院。
    理  由
本件原判決維持第一審依牽連犯關係，論處上訴人甲○○殺人罪刑；依想像競合犯關
係，論處上訴人乙○○共同損壞屍體罪刑，並宣告緩刑，駁回上訴人等在第二審之上
訴，固非無見。
惟查：(一)按犯罪之成立，除應具備各罪之特別要件外，尤須具有故意或過失之一般要
件，此項要件，應於判決事實欄內加以記載，其所適用之法律始有事實之根據。又刑
法第十三條第二項之故意，與第十四條第二項之過失，均以行為人對於構成犯罪之事
實，預見其發生為要件，惟一則發生並不違背其本意，一則確信其不發生。原判決於
事實欄內雖記載「甲○○雖預見持前尖後鈍，類似扣案鐵鎚之不明利器朝人頭部砍去
會造成死亡結果」，但未明甲○○對於被害人潘偉洪死亡結果之發生是否不違背其
本意。又依卷內資料所載，甲○○與被害人一起工作多年，二人情誼甚佳，衡之常情
，甲○○似無僅因被害人精神病發作，一再滋擾，即有置之死地之犯意，則此項死亡
結果之發生是否不違背其本意，非無審酌之餘地。原判決理由一(五)內泛謂「是被告甲
○○對持前開類似扣案鐵鎚之不明利器朝人頭部砍去會造成死亡結果，當有預見，其
仍持以砍擊被害人之頭部，致發生死亡結果，則被害人之死亡，並不違背本意」，即
嫌理由不備。(二)刑法第一百六十五條所謂「他人刑事被告案件」，係指因告訴、告發
、自首等情形開始偵查以後之他人刑事被告案件而言。又除刑事訴訟法有特別規定外
，未受請求之事項予以判決者，其判決當然為違背法令，同法第三百七十九條第十二
款定有明文。原判決於事實欄內載述「甲○○見狀，為避免犯行敗漏，……且為掩飾
犯行，湮滅證據，再與乙○○二人共同基於損壞屍體之犯意聯絡，二人合力將潘偉洪
抬上頂樓，置於平台上後，往下推送，偽裝成意外死亡或墜樓自殺之樣態，……於十
八日凌晨三、四時許，至台東縣警察局台東分局富岡派出所敲門準備報案，因值班警
員未及應門，而返回該機房打電話報案」。依此事實述，乙○○係於偵查機關開始
偵查本件刑案以前，湮滅關係他人刑事被告案件之證據，揆之上開說明，乙○○所為
核與刑法第一百六十五條湮滅刑事證據罪之構成要件不合。又檢察官起訴乙○○殺人
部分，業經原審以犯罪不能證明，不另為無罪之諭知。則未經起訴之損壞屍體部分，
即與起訴之殺人及湮滅刑事證據罪間，無裁判上一罪之關係。乃原判決就乙○○未經
起訴之損壞屍體部分併予審判，自有未受請求之事項予以判決之當然為違背法令。以
上或為上訴意旨所指摘，或為本院得依職權調查之事項，應認原判決有發回更審之原
因。至原判決不另諭知無罪部分，基於審判不可分原則，應併予發回，附此明。
據上論結，應依刑事訴訟法第三百九十七條、第四百零一條，判決如主文。
中      華      民      國    八十八    年      八      月    二十六    日
                              最高法院刑事第三庭
                                  審判長法官  陳  錫  奎
                                        法官  洪  清  江
                                        法官  吳  昆  仁
                                        法官  李  伯  道
                                        法官  高  金  枝
      右正本證明與原本無異
                                              書  記  官
中      華      民      國    八十八    年      八      月    三十一    日
